臺灣臺北地方法院民事判決　九十年度訴字第六二六二號
　　原　　　告　　乙○○
　　複　代理人　　甲○○
　　被　　　告　　丙○○
　　　　　　　　　丁○○○
右當事人間請求給付買賣價金事件，本院判決如左：
    主    文
原告之訴及假執行之聲請均駁回。
訴訟費用由原告負擔。
    事    實
甲、原告方面：
一、聲明：
（一）被告丙○○、丁○○○應給付原告新台幣（下同）一百萬元，及自本起訴狀繕
      本送達之翌日起至清償日止，按年息百分之五計算之利息。
（二）願供擔保請准宣告假執行。
二、陳述：
（一）被告於民國八十四年三月十五日以一千二百八十萬元向原告購買如附表所示之
      土地，惟被告以其於八十二年五月四日與原告簽訂協議切結書，其上記載借予
      原告一千萬元，以清償原告之民間貸款（即第一順位抵押權與第二順位抵押權
      之債務）及地上物處理，並約定自八十二年五月十二日開始計息，利息為每月
      二十五萬元，算至八十四年三月十五日兩造成立系爭不動產買賣契約時，利息
      已達二百萬元，所以買賣價金一千二百八十萬元扣抵上開本金一千萬元及利息
      二百萬元，其已將八十萬元交付原告收訖，主張其已付清全部土地價款。惟查
      ：
  １、就本金部分言之：（１）八十二年五月間原告與被告簽訂協議時，被告並無交
      付原告分文，而係為原告清償第一、二順位抵押權債務及地上物處理，第一、
      二順位抵押權雖設定二百四十萬及三百萬元，然該等設定均為本金最高限額抵
      押權，應以原告與抵押權人實際存在之債務為清償額，故原告實際上積欠該等
      第一、二順位之抵押權人張慶雄、陳景然之債務，原告記得的只有一百八十萬
      元及五十萬元，並非二百四十萬元及三百萬元；再且該兩筆抵押債權自借款時
      起算至八十二年五月四日止，並未逾借款清償期，尚無應計付之違約金存在，
      而該等第一、二順位之借款亦約定為無利息。（２）又原告亦否認被告所稱地
      上物處理金為二百六十萬元之真正，蓋原告與地上物權利人劉義和已講好地上
      物之處理金為一百五十萬元，故被告提出之八十二年四月二十一日轉讓同意書
      之真正為原告所否認；再若果真該紙轉讓同意書之內容為真正，則其轉讓代價
      除含租賃權外，另含有地上建物等地上物，惟該等地上建物並不包含在出售之
      標的物內，買賣契約之買賣標的物只有系爭土地，則被告以二百六十萬元全數
      扣抵買受土地之價金，亦無理由。（３）據上，被告應代為清償之原告所積欠
      第一、二順位抵押債務金額為一百八十萬元及五十萬元，加上地上物處理金一
      百五十萬元，共計為三百八十萬元。
  ２、就利息部分言之：原告與被告就上開一千萬元所約定之利息每月二十五萬元，
      係以系爭土地有以一千四百萬元或一千四百萬元以上之價位出售時，則原告即
      以每月二十五萬元計算利息予被告，惟查系爭土地並無以一千四百萬元或一千
      四百萬元以上之價位出售，而係由被告以一千二百八十萬元之價位買受，顯見
      兩造約定每月二十五萬元利息之條件並未成就，兩造復無其他約定，則兩造間
      有關利息之計算自當以年利率百分之五計算之。
（二）綜上，被告並無將其應給付原告之土地價款一千二百萬元全部付清，原告擬先
      行向被告為部分請求一百萬元，為此提起本件訴訟。
（三）對於被告抗辯之陳述：
  １、第一、二順位抵押權人張慶雄、陳景源與原告就系爭土地設定之抵押權雖為二
      百四十萬元、三百萬元，然其均為本金最高限額抵押權，應以原告實際積欠之
      金額一百八十萬元、五十萬元為清償額；且該兩筆本金最高限額抵押權，均約
      定為無遲延利息；並第一順位抵押權約定之債務清償日期為八十二年十月十八
      日尚無違約金之發生，而第二順位抵押權約定之債務清償日期雖為八十二年三
      月二十二日，惟陳景源並無受取違約金。又若果真地上物處理金為二百六十萬
      元，且原告應清償第一、二順位抵押人之金額為設定之本金最高限額抵押權二
      百四十萬元、三百萬元等全額，則其總計亦僅為八百萬元，與被告主張之一千
      萬元，尚有二百萬元之高額差距存在。
  ２、原告與被告就上開一千萬元所約定之利息每月二十五萬元，係以系爭土地有以
      一千四百萬元或一千四百萬元以上之價位出售時，則原告即以每月二十五萬元
      計算利息予被告，惟查系爭土地並無以一千四百萬元或一千四百萬元以上之價
      位出售，而係由被告以一千二百八十萬元之價位買受，顯見兩造約定每月二十
      五萬元利息之條件並未成就，兩造復無其他約定，則兩造間有關利息之計算自
      當以年利率百分之五計算之。
  ３、被告提出之八十二年五月四日協議切結書上記載該等一千萬元給付之情形為：
      被告於八十二年五月四日簽訂該協議切結書時，已付原告三百八十三萬元，於
      同年五月十日付二百五十萬元，於同年五月十五日付一百一十七萬元，於同年
      五月二十日付二百五十萬元，而被告於九十年九月十日在　鈞院九十年重訴字
      第一五七三號民事判決提出之準備書狀內容記載該等一千萬元給付情形為：地
      上物處理二百六十萬元，民間貸款處理第一順位抵權張慶雄二百四十萬元另計
      遲延利息及違約金、第二順位抵押權陳景源三百萬元另計遲延利息及違約金，
      上開兩情並不相符，且上開兩情與買賣契約書上記載乙方（即原告）前向甲方
      （即被告）貸借之一千二百萬元之情亦不符合。被告雖以原告已於買賣契約書
      上簽名，而主張其已付清買賣價款一千二百萬元，惟原告亦於協議切結書上簽
      名，故由上開三情前後不一，究係何者為真，被告究係如何給付原告一千萬元
      ，被告實負有舉証責任。
  ４、有關被告是否已將買賣系爭土地之價金一千二百萬元給付予原告，雖經　鈞院
      在被告請求原告將系爭土地所有權移轉登記案件（案號：九十年度重訴字第一
      五七三號）判決認定被告依約已付清買賣價金，惟查該判決之所以認定被告已
      付清買賣價金，所採用之理由無非係以買賣契約書形式上之真正為依據，然原
      告於本案件對於該買賣契約書形式上之真正並不爭執，原告請求被告給付買賣
      價金之理由為被告代原告處理原告之前所負之債務，並非如被告所稱已達一千
      二百萬元之金額，故有關未達一千二百萬元之數額部分，被告無法用以抵扣價
      金，既無法抵扣價金，則被告自應再行給付予原告，故本案原告爭執之點，實
      未經前案判決認定過。
  ５、又被告主張其已給付原告一千二百萬元，所採用之理由為其中一千萬元為被告
      代償地上物之處理及原第一、二順位抵押權，即地上物處理二百六十萬元，民
      間貸款處理第一順位抵押權張慶雄二百四十萬另計遲延利息及違約金，第二順
      位抵押權陳景源三百萬元另計遲延利息及違約金。另二百萬元為該一千萬元自
      八十二年五月十二日開始計息，約定利息每月二十五萬元，原告並以買賣契約
      書上原告已簽名收訖，而主張其對一千二百萬元價金之交付已免負舉証責任。
      惟查原告於買賣契約上之所以簽名已收訖一千二百萬元，實因相信被告所稱其
      已為原告支付一千萬元代償地上物之處理及原第一順位抵押權，然事經原告調
      查，被告所稱其代償額一千萬元，誠非事實：（１）就被告所稱之地上物處理
      金二百六十萬元部分言之。被告之處理金，非只處理原告與系爭土地承租人劉
      義和之租賃權之轉讓，係另含有地上建物，惟該等地上建物並非原告與被告成
      立買賣契約中之出售標的物，故被告處理此部分之金錢，自應扣除該地上建物
      之價值。（２）就被告所稱其處理第一順位抵押權張慶雄為二百四十萬元另計
      遲延利息及違約金部分言之。原告向張慶雄之借款應為二百萬元（原告之前主
      張借款為一百八十萬元有誤），並本筆抵押權設定金額雖為二百四十萬元，然
      其為本金最高限額抵押權，故依常情判斷不可能設定金額即為實際借款金額，
      再且本筆借款依抵押權設定契約書即可知尚無違約金、遲延利息計付之情發生
      。故被告所稱其處理第一順位抵押權張慶雄為二百四十萬元另計遲延利息及違
      約金，與事實有背。（３）就被告所稱其處理第二順位抵押權陳景源為三百萬
      元另計遲延利息及違約金部分言之。原告與陳景源約定之借款額度為二百四十
      萬元，故本金最高限額抵押權登記為三百萬元，而本件實際上出借原告之金額
      只有五十萬元。再且本筆借款依抵押權設定契約書亦可知尚無違約金、遲延利
      息計付之情存在。故被告所稱其處理第二順位抵押權陳景源為三百萬元另計遲
      延利息及違約金，與事實不合。據上可知，原告於買賣契約書上簽名收訖一千
      二百萬元為錯誤，被告主張原告於買賣契約書上簽名收訖一千二百萬元，其就
      該部分之給付已免負舉証責任，已無理由，蓋買賣契約書上原告簽名收訖一千
      二百萬元，既為錯誤且與事實不符，則被告以該等買賣契約書為証據，証明其
      已給付一千二百萬元予原告已不足採，被告自應對其主張已為給付之款項為舉
      証。
三、證據：提出不動產買賣契約書影本一份、協議切結書影本一份、抵押權登記聲請
    書及其所附資料影本各二份、轉讓同意書影本一份、張慶雄抵押權塗銷登記資料
    影本一份、陳景源抵押權塗銷登記資料影本一份、本院九十年度重訴字第一五七
    三號民事判決影本一份、被告於本院九十年度重訴字第一五七三號案中所提準備
    書狀影本一份為證。並聲請訊問證人張慶雄、陳景源、劉義和、倪美玉、陳化義
    。
乙、被告方面：
一、聲明：
（一）原告之訴駁回。
（二）如受不利判決，願供擔保請准宣告免為假執行。
二、陳述：
（一）本件原告自認系爭不動產買賣契約書係屬真正，且其上之簽名亦屬真正，則依
      契約書第三條第一項之記載系爭一千二百萬元係將前借款移為定款，收訖無誤
      ，原告並於緊接第簽名，業已明証被告確已付清價款，苟原告主張未付，自應
      由原告負擔舉証之責任。
（二）鈞院九十年度重訴字第一五七三號移轉登記確定判決業已明確認定被告已依約
      付清買賣價款，原告猶仍濫行爭執，實屬無稽。
（三）退萬步言，本件原告究主張被告尚積欠其價款若干，均未見其主張，僅云先行
      請求一百萬元，實有可疑，按苟被告確積欠其買賣價款，原告豈可能自八十四
      年迄今均未主張任何權利，現起訴主張復不知該請求之金額若干？顯見原告之
      主張係屬虛偽，委無可採。
三、證據：提出本院九十年度重訴字第一五七三號判決影本乙件。
丙、本院依職權調閱本院九十年度重訴字第一五七三號民事卷宗。
    理    由
一、原告起訴主張：被告於八十四年三月十五日以一千二百八十萬元向原告購買如附
    表所示之土地，惟被告以其於八十二年五月四日與原告簽訂協議切結書，其上記
    載借予原告一千萬元，以清償原告之民間貸款（即第一順位抵押權與第二順位抵
    押權之債務）及地上物處理，並約定自八十二年五月十二日開始計息，利息為每
    月二十五萬元，算至八十四年三月十五日兩造成立系爭不動產買賣契約時，利息
    已達二百萬元，所以買賣價金一千二百八十萬元扣抵上開本金一千萬元及利息二
    百萬元，其已將八十萬元交付原告收訖，主張其已付清全部土地價款。惟就本金
    部分而言，被告應代為清償之原告所積欠第一、二順位抵押債務金額為一百八十
    萬元及五十萬元，加上地上物處理金一百五十萬元，共計為三百八十萬元；就利
    息部分而言，兩造就上開一千萬元所約定之利息每月二十五萬元，係以系爭土地
    有以一千四百萬元或一千四百萬元以上之價位出售時，原告即以每月二十五萬元
    計算利息予被告，然系爭土地被告僅以一千二百八十萬元之價位買受，兩造約定
    每月二十五萬元利息之條件並未成就，自當以年利率百分之五計算之。綜上，被
    告並無將其應給付原告之系爭土地價款一千二百萬元全部付清。為此，原告擬先
    行向被告為部分請求一百萬元，求為判決如訴之聲明所示。
    被告則以：原告自認系爭不動產買賣契約書係屬真正，其上之簽名亦屬真正，則
    依契約書第三條第一項之記載系爭一千二百萬元係將前借款移為定款，收訖無誤
    ，原告並於緊接第簽名，業已明証被告確已付清價款。又被告已付清價款乙事，
    亦經兩造另案於本院九十年度重訴字第一五七三號請求土地所有權移轉登記事件
    確定判決所是認，原告猶仍爭執，實屬無稽。何況，原告對於被告究竟積欠其若
    干價款，未有明確之主張，果被告有積欠其價款，何以自八十四年迄今未曾請求
    ，可見其主張為不可採等語，資為抗辯。
二、查被告於八十四年三月十五日以一千二百八十萬元向原告購買如附表所示之土地
    ，雙方簽訂不動產買賣契約書，被告並於契約成立時給付原告八十萬元尾款之事
    實，為兩造所不爭執，並有不動產買賣契約書在卷可稽，堪信為真實。茲兩造所
    爭者在於，其餘一千二百萬元之價款是否已付清？經查：
（一）觀之系爭不動產買賣契約第二條載：「買賣總價款：雙方議定一千二百八十萬
      元整【內含乙方（即原告）前甲方（即被告）貸借之一千二百萬元，設定抵押
      權之借款移作價款】，第三條載：「......（一）本約簽訂時，甲方應付乙方
      價款之一部計一千二百萬元正為定款，乙方亦即日親收足訖（不另立據）....
      ..雙方同意將前借款移作本期定款，以上金額收訖無訛。......」，並緊接有
      收款人乙○○之簽名蓋章之事實，為兩造所不爭，並有系爭不動產買賣契約可
      稽，則兩造既明訂將原告先前向被告借款一千二百萬元移作系爭價款一千二百
      萬元之抵償以代給付，且已載明原告「即日親收足訖（不另立據）」、「以上
      金額收迄無訛」字句，及有原告簽名蓋章為憑，堪認被告業已付清系爭價款一
      千二百萬元，應屬無疑。
（二）又被告已付清系爭買賣價款乙事，於另案被告對原告提起請求系爭土地所有權
      移轉登記之訴乙案中業經法院判決確定所是認，亦經本院調取本院九十年度重
      訴字第一五七三號民事卷宗查明無訛，並有該判決書附卷可參。按法院於確定
      判決理由中，就訴訟標的以外當事人所主張之重要爭點本於當事人辯論之結果
      已為判斷時，除有顯然違背法令，或當事人已提出新訴訟資料足以推翻原判斷
      之情形外，同一當事人就與該重要爭點有關所提起之他訴訟，不得再為相反之
      主張，法院亦不得作相反之判斷，以符民事訴訟法上之誠信原則。查被告業已
      付清系爭價款等情，既為上開確定判決所認定之事實，該訴訟事件之當事人與
      本件訴訟事件之當事人相同，揆諸前揭說明，若無例外之情形，本院於本件訴
      訟即不得為與前開確定判決相反之判斷。益證被告主張其已付清系爭價款，堪
      以採信。
（三）另原告雖提出抵押權登記聲請書及其所附資料、轉讓同意書、張慶雄及陳景源
      抵押權塗銷登記資料，及舉證人張慶雄、陳景源、劉義和、倪美玉、陳化義為
      證，主張就本金部分，被告應代為清償之原告所積欠張慶雄、陳景源欠款及處
      理系爭地上物計僅三百八十萬元；就利息部分，兩造就上開一千萬元所約定之
      利息每月二十五萬元，係以系爭土地有以一千四百萬元或一千四百萬元以上之
      價位出售時為條件，惟系爭土地被告僅以一千二百八十萬元之買受，該條件並
      未成就，應以年利率百分之五計算之，被告並未付清系爭土地價款一千二百萬
      元云云。惟查，參以兩造於八十四年三月十五日簽訂系爭不動產買賣契約時，
      明載「乙方（即原告）前甲方（即被告）貸借之一千二百萬元」「本約簽訂時
      ，甲方應付乙方價款之一部計一千二百萬元正為定款，乙方亦即日親收足訖（
      不另立據）。」，已確定原告前向被告借貸為一千二百萬元，而就此事關原告
      自身權益重大事情，果若非真，何以原告於簽約時未提出異議，何以同意簽認
      ？堪認兩造借貸金額為「一千二百萬元（包括利息）」無訛。其次，參以被告
      於本院九十年度重訴字第一五七三號案供稱：系爭借款本金一千萬元，除了代
      原告處理地上物及民間貸款（有關原告向張慶雄、陳景源借貸部分），尚有餘
      款付予原告等語，及證人吳明儀於該案證稱：被告所以會向原告購買系爭土地
      係因伊本有意於原告所有系爭房地上投資，而原告因用土地跟別人借很多錢且
      利息很高，故便介紹被告幫原告還錢，之後因為債權累積太多，就改成買地等
      語（見該案判決書之事實及理由欄），益見兩造間之借貸非僅限於被告代為清
      償張慶雄、陳景源欠款及處理系爭地上物而已，原告亦無法舉證證明僅限於該
      部分，是原告主張被告應代為清償積欠張慶雄、陳景源欠款及處理系爭地上物
      計僅三百八十萬元乙事，即便屬實，亦難據此謂兩造間借貸本金僅三百八十萬
      元。再者，原告與被告丙○○於八十二年五月四日簽訂協議切結書所載約定付
      息部分，亦因系爭土地事後變更為被告買受，已與當初簽訂協議切結書時所載
      出售他人之情形有所不同，自難逕引該協議切結書謂付息條件不成就，是原告
      主張兩造約定每月二十五萬元利息之條件並未成就，自當以年利率百分之五計
      算之云云，亦非可採。何況，原告對於被告究竟積欠其若干價款未付，始終未
      有明確之主張及舉證證明之，又果被告有積欠其價款，何以自八十四年迄今未
      曾請求，其主張亦有違常情。綜上，由原告所提上開證據，並不足以證明被告
      未付清系爭價款之情事，亦不足以使本院於本件訴訟得為與前開確定判決為相
      反之判斷。原告原告之主張，並無可採。
三、從而，原告本於系爭不動產買賣契約之約定，請求被告給付一百萬元及自本起訴
    狀繕本送達之翌日起至清償日止，按年息百分之五計算之利息，為無理由，應予
    駁回。原告之訴既經駁回，其假執行之聲請已失所依附，應併予駁回。
四、本件為判決基礎之事證已臻明確，兩造其餘攻擊防禦方法及所提證據，核於判決
    結果不生影響，無一一審究論述之必要，附此敘明。
五、結論：本件原告之訴為無理由，依民事訴訟法第七十八條，判決如主文。
中　　　華　　　民　　　國　　九十一　　年　　　五　　　月　　　十四　　日
                                            民事第二庭法      官　曾部倫
右為正本係照原本作成。
如對本判決上訴，須於判決送達後廿日內向本院提出上訴狀。
中　　　華　　　民　　　國　　九十一　　年　　　五　　　月　　　十四　　日
　　　　　　　　　　　　　　　　　　　　　　　　　　　法院書記官　柯月英
